# 持股比例下降由成本法变为权益法是否要追溯调整报表

提问人：lbwl 时间：2011-03-10 15:55:05
我今年处置了一个子公司部分股权，由成本法变为权益法，那么根据准则说的是剩余股权在购买日开始按权益法核算，那么我还需要按子公司的比较期间净利润调整去年的报表吗，还是直接调当期的未分配利润

回答人：chenyiwei
在个别报表层面，此类因持股比例下降导致对剩余股权由成本法转为权益法核算的情形，应当是进行追溯调整的，除非对前期影响不重大。

回答人：chenyiwei
这既不是会计政策变更也不是差错更正，但从准则讲解中的帐务处理举例使用“利润分配——未分配利润”科目来看，按照财政部的一贯思路，应当是对报表进行前期追溯调整的，可列报为“其他调整事项”。 在持股比例下降导致丧失控制权的情况下，转为权益法时的追溯调整仅需针对丧失控制权后所持有的剩余股权进行。已在控制权丧失日被处置的部分股权是不需再进行追溯调整的。 同理，因持股比例上升导致由成本法转为权益法，也应就增持前原持有的股权由成本法转为权益法的影响进行追溯调整。

回答人：chenyiwei
回复 报纸 nikankan 的帖子这个问题可以讨论。从会计原理出发，这种情形既不是会计政策变更也不是前期重大差错更正，按理不应追溯调整前期比较数据，并且在IFRS下也没有此类情况下追溯调整这一说。但从准则讲解中的帐务处理举例使用“利润分配——未分配利润”科目来看，按照财政部的一贯思路，应当是对报表进行前期追溯调整的，而且实务上也有这样处理的。

回答人：chenyiwei
回复 17 楼 bzcpa 的帖子在个别报表层面的成本法／权益法转换，因为属于中国准则下的特有问题，目前只能从准则讲解的文字表述和例题中寻找相关的依据。从准则讲解中的举例看（ 2010 版讲解第 46 、 47 页，例题 3 － 16 ），对于实际处置股权导致持股比例下降情况下转为权益法核算时的追溯仅针对剩余股权，是有比较明确的说法的。依此类推，因被投资企业的其他股东单方面增资导致本企业丧失控制权从而转为权益法，也是比照同一原则处理。

提问人：lbwl 时间：2012-04-19 17:12:14
回复 chenyiwei 的帖子
最近碰上个实例请教您下，就是我原先持有子公司100%股权，初始投资 100 万，今年卖了80%，剩下20%要进行追溯调整，看了您的意见是要调上期单户报表，但是因为上期是成本法核算长投金额还是 100 万，如果按您的意见调整的话只对其中 20 万按权益法进行调整，好像感觉怪怪的

回答人：chenyiwei
应该是这样。按照准则讲解中的提法，权益法追溯仅限于在出售后仍持有的部分。对已出售的部分不作追溯处理。

提问人：sbkc2012 时间：2013-06-21 16:49:09
换句话说，我觉得不在单体层面对剩余部分按权益法进行追溯调整，整个合并年初未分配利润就不可能和去年期末勾稽上。

回答人：chenyiwei
合并报表和个别报表是两个不同层面的范畴。此处讨论转权益法后是否追溯调整，仅限在个别报表层面。合并报表层面按照解释 4 号第四条处理，不存在追溯调整前期合并报表中已列报金额的问题。

提问人：sbkc2012 时间：2013-06-21 16:46:35
回复 chenyiwei 的帖子
很早的贴子，无意看到。我想说说我的观点不知道对不对。
在处置这个长投以前，肯定是编合并报表的，按照准则合并编制方法是需要成本法恢复权益法的（这里不讨论成本法编合并的问题了），也就是以前年度合并层面都有一笔借：长期股权投资 贷：投资收益 贷：年初未分配利润 贷：资本公积-其他资本公积。本年度处置部分长投导致成本法转权益法，这样这个被处置的单位今年便不再纳入合并范围。 这里就是关键了，合并报表肯定得让本年年初未分配利润与去年合并报表期末未分配利润勾稽，去年合并层面做的成本法恢复权益法分录影响了年初未分配利润影响了去年的投资收益，今年不纳入合并范围，为了使年初未分配利润勾稽，这笔去年的成本法恢复权益法分录肯定得想办法“过入”今年的报表，实际上准则确实是“过入”了，分单体和合并两个层面。单体报表上采取对“剩余的那部分”长投追溯调整即借：长投（剩余的那部分）
贷：年初未分配利润贷：资本公积；合并报表层面上则对“出售的那部分”产生的投资收益归属期间重新划分即借：投资收益贷：年初未分配利润贷：资本公积。这两笔分录便使得不会因为处置了部分股权而导致整个合并报表年初未分配利润不勾稽。 不知道我的看法对不对？

回答人：chenyiwei
回复 sbkc2012 的帖子
现在的合并报表编制是依据实体理论，即母公司个别报表和合并报表各自是互相独立的会计主体，互不影响。因此首先应当关注的是在各自层面的报表中最终应当达到何种处理效果，然后再反推出应当如何利用抵销分录或者其他适当的方式实现这种处理效果，而不能一上来就问“应当如何编制抵销分录？”所以，你以抵销分录为论据论证应当如何处理，尽管结果有一定的合理性，但在逻辑上属于本末倒置。在实体理论下，无论是合并报表的编制者还是使用者，都要注意转变思维方式，从传统的“以抵销分录为中心”的过程思路转变为“以合并结果为中心”的结果思路。
这个思路从现在准则的行文中就可以看出来，准则中只是表述个别报表和合并报表层面分别应当达到何种处理效果，但对抵销分录应如何编制不作出直接规定。我平时复核报告时，也就是按照准则的规定复核合并结果中的几个关键数字计算是否正确，至于你用什么样的抵销分录来达到这个效果，并不是我作为复核人员关注的主要问题。 另外需注意：处置子公司丧失控制权时，合并报表层面应当把原先作为子公司期间累计确认的其他综合收益（归属母公司股东部分）全部转入投资收益，处置完成后的合并报表中不应再有与该子公司相关的其他综合收益性质的资本公积。

提问人：cy88 时间：2014-12-27 01:22:33
陈版主： 如果 2013 年 1 月 1 日A公司购入非同一控制的B公司60%股权， 2013 年合并报表；在 2014 年月 1 日出售B公司20%股权，采用权益法核算。 按照准则，个别报表要进行追溯调整；那么合并报表是否同样需要调整？ 2014 年1-6月份的损益是否还需要合并进来？

回答人：chenyiwei
合并报表不存在追溯调整的问题，处置子公司不改变合并报表期初数。 2014 年 1 ～ 6 月B仍在A的控制下，该短期间内的利润表、现金流量表仍应并入。

提问人：half1990 时间：2016-08-02 11:05:02
请教陈版主，您在 26 楼问题点评中回复：合并报表不存在追溯调整的问题，处置子公司不改变合并报表期初数。但是母公司单体报表涉及追溯调整，将会导致母公司所有者权益 期初余额和上年期末余额的变化，是否对母公司 资产负债表以及利润表做追溯调整？

回答人：chenyiwei
母公司的单体资产负债表和利润表需就该项成本法改权益法的事项进行追溯重述。

提问人：呼叫帮助 时间：2018-07-10 09:30:13
陈版，长投增减导致的成本法转为权益法或权益法转为成本法核算的情形，这不是会计政策变更，在未分配附注上因其增减数放在“其他调整”一栏吗？

回答人：chenyiwei
不是会计政策变更，但只有成本法（子公司）转为权益法（合营或联营企业）才存在“其他调整”的问题（比较报表需追溯调整）。